【裁判字號】    96,易,2715
【裁判日期】    970121
【裁判案由】    重利
【裁判全文】
臺灣臺中地方法院刑事判決              96年度易字第2715號
公  訴  人  臺灣臺中地方法院檢察署檢察官
被      告  乙○○
選任辯護人  張績寶律師
            白裕棋律師
上列被告因重利案件，經檢察官提起公訴（96年度偵字第8100號
），本院判決如下：
    主    文
乙○○無罪。
    理    由
一、公訴意旨略以：被告乙○○明知丙○○亟需現金借貸而有急
    迫之情形，竟仍基於乘他人急迫，貸以金錢而取得與原本顯
    不相當重利之犯意，於民國95年8月2日，在臺中市○○路坤
    獅車行，貸予丙○○新臺幣 (下同)50,000 元，並收取與原
    本顯不相當之重利，即約定每萬元每月繳付1,000元之利息
    ，故經預扣第一期利息5,000元後，丙○○實際取得45, 000
    元，因認被告涉犯刑法第344條之重利罪嫌等詞。
二、按犯罪事實應依證據認定之，無證據不得認定犯罪事實；又
    不能證明被告犯罪者，應諭知無罪之判決，刑事訴訟法第15
    4條第2項、第301條第1項分別定有明文。又按事實之認定，
    應憑證據，如未能發現確實之證據，或證據不足以證明，自
    不能以推測或擬制之方法，以為裁判基礎；再犯罪事實所憑
    之證據，無論係直接證據或間接證據，其為訴訟上之證明，
    須於一般人均不致有所懷疑而得確信為真實之程度，始得據
    為有罪之認定，倘其證明尚未達此程度而尚有合理之懷疑存
    在時，本諸無罪推定原則，自應為被告無罪之諭知；又被告
    否認犯罪事實所持辯解縱使不能成立，除非有確實證據足以
    證明對於被告犯罪已無合理之懷疑外，不能遽為有罪之認定
    ；刑事訴訟法規定被告有緘默權，被告基於不自證己罪原則
    ，既無供述之義務，亦不負自證清白之責任，不能因被告未
    能提出證據資料證明其無罪，或對於被訴之犯罪事實不置可
    否，即認定其有罪，最高法院著有92年度臺上字第2570號判
    決意旨可資參照。再按無論直接證據或間接證據，其為訴訟
    上之證明，須於通常一般之人均不致有所懷疑，而得確信為
    真實之程度者，始得據為有罪之認定。告訴人之指訴，既係
    以使被告受有罪之判決為目的，從而，不得以告訴人之指訴
    作為認定被告犯罪事實之主要證據，仍應調查其他必要之證
    據，以察與事實是否相符。被害人之陳述如無瑕疵，且就其
    他方面調查又與事實相符，固足採為科刑之基礎，倘其陳述
    尚有瑕疵，則在究明前，自難遽採為被告有罪之根據，最高
    法院亦著有61年台上字第3099號判例可資參照。
三、公訴人認被告涉有刑法第344條重利罪嫌，無非係以告訴人
    丙○○之指訴內容，及卷附支票、本票、支票存根各1件及
    送貨單3份為主要論據。
四、訊據被告乙○○堅詞否認有為上揭犯罪事實，且堅稱：伊向
    告訴人收取之利息係10,000元每月收取300元之利息，並未
    趁告訴人急需現金之際而收取重利，伊被查獲當日係與告訴
    人丙○○對帳，且係告訴人央求伊代為出售機油抵債，即告
    訴人可以出售機油所得之利潤清償借款，迄今告訴人僅給付
    1,500元之利息，卷附支票存根無證據能力，其上記載「一
    個月利息5,000元」之內容係屬告訴人事後捏造等情，經查
    ：
(一)、告訴人關於借款之時間、給付利息次數及金額、卷附第七
      商業銀行支票號碼SH00 00000號支票及本票號碼TSNO0975
      07號本票 (以下簡稱系爭支票、本票)之開立時間及用途
      ，在本院審理時先係證稱：「伊於95年8月間因缺錢，向
      被告借款50, 000元，……目前還款超過50,000元，包括
      拿三次機油計5萬餘元供被告賣出抵償，嗣伊再給付2,400
      元予被告，……於95年8月2日希望被告不要提示系爭支票
      ，故開立本票」等詞，嗣復分別改證稱：「伊以現金3,00
      0元及2,000元分期給付利息給被告，直到第三個月被告表
      示可以給他機油去賣，……至96年1月份，共繳付四、五
      個月的利息，實際上幾期忘記了，……被告表示要開立系
      爭本票供擔保系爭支票，而於95年6月30日開立系爭本票
      」、「伊於95年6月2日因缺錢向被告借款，……自95年7
      月2日起至96年1月份止，計繳付7期利息」等詞，顯見其
      證述內容反覆不一致，故告訴人是否確如其在警詢及檢察
      官偵訊時指稱「其繳付自95年8月至96年1月的利息共30,0
      00元予被告」，已屬有疑義，而告訴人亦無法提出分期給
      付利息之證明，且告訴人在檢察官偵查中表明系爭支票存
      根上記載「一個月利息伍仟元正」之內容係伊自行寫上的
      ，故實難遽認告訴人指訴「向被告借款50,000元，每個月
      給付利息5,000元，且先預扣第一期利息5,000元、僅拿取
      45,000元」之事為真實。
(二)、再者，警方在逮捕現場僅查獲扣得上開系爭本票、支票及
      3 張東宏科技股份有限公司之機油送貨單，別無其他被告
      向告訴人收取利息之記錄憑證；而證人即警員陳來福在本
      院審理時證述：當天即96年3月12日因告訴人至警局報案
      有重利案件，且告訴人與被告約好要付款事宜，故於該日
      下午6時許，在臺中市○○路232號逮捕被告，伊有看到被
      告車上有機油，但未聽到告訴人與被告當時洽談的內容等
      語，足見被告與告訴人洽談清償借款之內容，係包括機油
      出賣價金抵償之事，且殊不論機油係先賣予被告、再由被
      告自行出售或寄予被告處、由被告代為出賣機油，此種以
      告訴人所有機油出賣獲得之價金抵償積欠被告借款之方法
      ，核屬正當且具合理性；又告訴人雖陳稱：當初係透過姜
      坤崙的中古車行認識被告，姜坤崙介紹倘伊缺錢可向被告
      借款之詞，惟證人甲○○○○○○到庭證述：伊不知道被
      告有從事借款業務，且不知道告訴人有向被告借款之情，
      是其證言對於被告有無借款予告訴人之事，已無從證明，
      更遑論被告是否向告訴人收取與原本不相當之利息；另本
      院審核上開機油送貨單合計金額為53,560元，倘再加上被
      告所承認收取利息1,500元，扣除本金50,000元，總計自
      95 年8月起至96年1月止收取利息5,060元，即週年利率百
      分二十點二四，此參酌現今社會經濟狀況，銀行利率雖一
      再調降，但一般民間借貸利息仍較銀行貸出利率為高等情
      形，應認為依被告上開借貸利率觀之，其所收取之利息與
      所貸之金額，尚屬相當。
(三)、據上，告訴人指稱之內容，實有其瑕疪存在，而被告前開
      辯解雖非全可採信，但本件除告訴人上揭指訴外，尚無確
      實證據足以證明對於被告涉犯重利罪有合理之懷疑，自難
      遽為有罪之認定。此外，復查無其他積極證據可認被告確
      有公訴意旨所稱之趁告訴人急迫之際貸予金錢、謀取重利
      之重利犯行，揆諸前揭法條及判例意旨，應諭知被告無罪
      之判決。
據上論斷，應依刑事訴訟法第301條第1項前段，判決如主文。
本案經檢察官丁○○到庭執行職務。
中    華    民    國    97    年    1     月    21    日
                  臺灣臺中地方法院刑事第三庭
                              法  官  楊曉惠
上正本證明與原本無異。
如不服本判決，應於收受送達後10日內向本院提出上訴書狀（應
敘述具體理由並附繕本）。
上訴書狀如未敘述理由，應於上訴期間屆滿後20日內補提理由書
於本院。
                              書記官  陳玲誼
中    華    民    國    97    年    1     月    21    日


司法院資訊處製作；財團法人民間司法改革基金會備份。
